【裁判字號】    95,簡上,212
【裁判日期】    970102
【裁判案由】    返還停車位
【裁判全文】
臺灣高雄地方法院民事判決             95年度簡上字第212號
上  訴  人  甲○○
被 上訴 人  乙○○○
上列當事人間請求返還停車位事件，上訴人對於民國95年6 月30
日本院高雄簡易庭94年度雄簡字第3419號第一審簡易判決提起上
訴，經本院於96年12 月19日言詞辯論終結，判決如下：
    主  文
上訴駁回。
第二審訴訟費用由上訴人負擔。
    事實及理由
一、被上訴人主張：
（一）坐落高雄縣鳳山市○○段2131地號土地應有部分1 萬分之
      52，及其上同段建號5325號建物即門牌號碼高雄縣鳳山市
      ○○路○段407 號21樓房屋，暨上開建物之共同使用部分
      即同段建號5353號（原判決誤載為5335號）應有部分1萬
      分之95（下稱系爭房地），原為訴外人丁○○（原名賴晶
      鈴）所有，嗣於民國93年8 月31日，被上訴人經法院拍賣
      而買受，並經發給權利移轉證書及辦理所有權登記完畢。
      該大樓地下室停車場為大樓之共同使用部分，丁○○原有
      地下室如附圖編號第22號停車位（位置如附圖所示A 部分
      ，下稱系爭停車位），已由被上訴人取得所有權並享有專
      用權。
（二）詎上訴人竟自稱其為系爭停車位之所有權人，將系爭停車
      位出租予原審被告洪秀琴（未提起上訴），收取每月租金
      新台幣（下同）2,000 元，上訴人就系爭車位實際上並無
      合法之占有權源，上訴人自應將系爭停車位返還予被上訴
      人。又上訴人於被上訴人取得系爭停車位之所有權及專用
      權後，仍繼續無權占有，並向洪秀琴收取租金而受有利益
      ，致被上訴人受有相當於租金之損害，上訴人自應將此利
      益返還予被上訴人。爰依民法第767 條、第179 條之規定
      ，求為判命上訴人及洪秀琴應將系爭停車位交還予被上訴
      人，上訴人應自93年9 月13日起至返還系爭停車位之日止
      ，按月給付被上訴人2,000 元。原審判決被上訴人勝訴，
      上訴人提起上訴，被上訴人答辯聲明：上訴駁回。
二、上訴人則以：
（一）其為陸發開發建設股份有限公司（下稱陸發公司）之負責
      人，「陸發雄獅NO.1大廈」為陸發公司所興建，未銷售之
      餘屋及停車位為其所有，其將未售出之系爭停車位，連同
      門牌號碼高雄縣鳳山市○○街6 號之餘屋信託登記在訴外
      人劉文欽名下，既未將系爭停車位出售予他人，自有權將
      系爭停車位出租予洪素琴使用，且被上訴人據以買得系爭
      房地之法院拍賣公告上，並無載明連同停車位一併拍賣之
      意旨，故被上訴人雖由拍賣取得系爭房地，亦難認被上訴
      人取得系爭停車位之所有權或專用權。
（二）又系爭房地之建物登記謄本記載共同使用部分之應有部分
      雖為1 萬分之95，然「陸發雄獅NO.1大廈」房屋之共同使
      用部分之持分係隨機分配，並非購買停車位之之區分所有
      權人之共同使用部分之持份即較未購買停車位者高，故縱
      使系爭房地共同使用部分之持分為1 萬分之95，亦不足以
      證明系爭停車位為被上訴人所有。況系爭停車位屬「約定
      專用部分」，核其本質應為使用權，係隨分管契約變動而
      變動。依該大樓第一期車位管理規定，停車位使用權之變
      動，非憑車位證明書向管理委員會登錄車籍資料，不生效
      力。上訴人為該大樓之區分所有權人暨共同使用部分之共
      有人，基於其他區分所有權人之默示同意而取得系爭停車
      位之專用權，其效果與基於全體區分所有權人暨共有人訂
      定之分管契約而取得之專用權無異，其基於合法使用權自
      得使用收益該停車位。
（三）被上訴人之前手丁○○從未向管理委員會登錄車籍資料，
      亦未曾就上訴人將洪素琴所有之車牌號碼登錄於管理委員
      會一事提起異議，足見系爭停車位之使用權確實為上訴人
      所有，被上訴人所訴與事實不符等語置辯。原審判決被上
      訴人勝訴，上訴人提起上訴，聲明：(一)原判決廢棄。(二)被
      上訴人第一審之訴駁回。
三、兩造不爭執之事項：
  (一)坐落高雄縣鳳山市○○段2131地號土地應有部分1 萬分之52
    ，及其上同段建號5325號建物即門牌號碼高雄縣鳳山市○○
    路○段407 號21樓房屋，暨上開建物之共同使用部分即同段
    建號5353號應有部分1 萬分之95，原為訴外人丁○○所有，
    被上訴人於93年8 月31日因法院拍賣而取得上開房地之所有
    權，並於93年9 月13日取得權利移轉證明書。
  (二)丁○○之前手為許春玉，亦係向法院拍賣取得，拍定當時系
    爭房屋並不含停車位。丁○○以系爭房屋向土地銀行博愛分
    行辦理抵押貸款時，經上訴人之妻丙○○提供系爭地下室停
    車位證明書影本供作銀行作擔保，以辦理銀行抵押貸款。
  (三)陸發雄獅NO.1大廈之區分所有權人就就地下停車場（建號
    5353 ） 停車位使用權之歸屬，定有分管契約。
  (四)上訴人現並非「陸發雄獅No.1」大廈之區分所有權人。
  (五)自93年9 月13日起至95年12月20日止，系爭停車位均由上訴
    人占有，上訴人並將之出租予洪素琴，收取每月2,000 元之
    租金。
四、本件爭執事項：
  (一)被上訴人是否因取得系爭房地之所有權，而取得系爭停車位
    之專用權？
  (二)上訴人是否有占有使用系爭停車位之合法權源？
  (三)上訴人能否依不當得利之規定，請求被上訴人返還系爭停車
    位之租金？
五、本院之判斷：
  (一)被上訴人是否因取得系爭房地之所有權，而取得系爭停車位
    之專用權？
  1.按公寓大廈區分所有權人共有之共用部分設置之停車場，如
    有分管之特約，區分所有權人將其分管停車位相對應之共用
    部分之應有部分移轉所有權予他區分所有權人，其分管契約
    對於受讓人繼續存在；該受讓人嗣將其專有部分所有權移轉
    於他人，依公寓大廈管理條例第4 條第2 項規定，其所屬共
    用部分之應有部分應隨同移轉，縱就與其分管停車位相對應
    之共用部分之應有部分未辦理所有權移轉登記，亦應認其已
    歸該他人取得所有權，繼受分管契約。而共有人就共有物分
    管之部分，有單獨之管理權，對於無權占有或侵奪共有物者
    ，得為自己之利益，為回復共有物之請求，無民法第821 條
    但書規定之適用（最高法院91年度台上字第242 號判決意旨
    參照）。次按區分所有建築物之出賣人，如保留共有部分之
    專用權，分別附隨於專有部分出賣時，倘他區分所有權人明
    知有此情形，縱未明白約定，亦應視為對保留專用權之默示
    承認，即與共有物之約定分管相類，各區分所有權人應同受
    其拘束，僅專用權人使用該專用部分不得違反共有物之使用
    目的，致妨害大樓及住戶之安全而已。且此種分管協議，係
    共有物使用權之約定，並非物權之移轉，自不以共有人間就
    有共有物應有部分比例為相對應之移轉登記為要件。至區分
    所有建物之出賣人，雖大多同時製作停車位使用權證明書或
    相類文件，交付購買停車位之區分所有權人，然此僅係作為
    區分所有權人依分管契約享有共用部分專用權之證明文件而
    已，並非設權證券。持有停車位使用權證明書或相類文件之
    原本之人，固得以之證明自己依分管契約享有停車位專用權
    ，然停車位專用權之移轉，並不以停車位使用權證明書或相
    類文件原本之交付為要件。惟受讓停車位專用權之人，若不
    知悉持有停車位使用權證明書或相類文件原本者，並非真正
    之停車位使用權人，亦無可得而知之情形，而自其受讓停車
    位處分權時，如認其不能取得停車位專用權，將有使善意第
    三人受不測損害之虞，與憲法保障人民財產權之意旨有違，
    此時應依善意受讓相關規定（土地法第43條、民法第801 條
    、第948 條）之立法意旨，認為善意之受讓人仍取得停車位
    專用權。
  2.經查：訴外人即被上訴人之前手丁○○於90年12月10日自訴
    外人許春玉買受系爭房地時，其買賣標的物即已包含系爭停
    車位之事實，業據被上訴人提出不動產買賣契約書（原審卷
    第18頁）為證，且為上訴人所不爭，自堪信為真實。而系爭
    停車位之「地下室車位停車位置證明書」原本，係上訴人之
    妻丙○○保管，丙○○並將系爭停車位專用權出賣予丁○○
    ，使丁○○得以併同系爭房地設定抵押權，向銀行辦理貸款
    等情，業據證人丙○○到庭證稱：「（為何賴晶鈴貸款時會
    有車位購買證明？）是因為當時有餘屋，且有多餘的車位，
    所以就把第22號車位賣給賴晶鈴，這是在買房子後，辦貸款
    之前的事」、「當時的想法是因為這個車位也很小，半買半
    送，但後來他們（我弟弟和賴晶鈴）也沒有付我錢。因為當
    時要向銀行借錢有車位比較好借，所以我提供我們的車位讓
    他名下的房子給他辦貸款，所以是拿我的車位與他名下的房
    子一起當銀行的擔保品」等語明確（本院卷第178 頁準備程
    序筆錄）。丁○○辦理系爭房地之移轉登記後，於91年1 月
    21 日 以系爭房地為標的，為台灣土地銀行設定抵押權辦理
    貸款時，除並以系爭房地之共同使用部分即高雄縣鳳山市○
    ○段5353建號之應有部分萬分之95為抵押外，亦同時提出由
    丙○○交付之系爭停車位「地下室車位停車位置證明書」影
    本1份 ，供辦理抵押權設定等情，亦有台灣土地銀行博愛分
    行94 年7月19日博放字第0940000257號函及所附土地、建物
    登記謄本、「地下室車位停車位置證明書」影本各1 份在卷
    可參（原審卷第63頁至第69頁）。上開「地下室車位停車位
    置證明書」影本，其形式上之真正既為上訴人所不爭執，足
    證丁○○係以包含系爭停車位專用權在內之系爭房地向台灣
    土地銀行辦理抵押貸款無誤。嗣後台灣土地銀行因實行抵押
    權聲請法院所拍賣之抵押物，除系爭房地之外，亦包含系爭
    停車位之專用權在內甚明。是縱使被上訴人所辯系爭停車位
    專用權原為其所有，為辦理貸款而隨同「陸發雄獅No.1大廈
    」之餘屋，借名登記於訴外人劉文欽名下等情為真，然其既
    任令丙○○取得、持有系爭停車位「地下室車位停車位置證
    明書」原本，經丙○○將系爭停車位使用權出賣予丁○○，
    再連同系爭房地設定抵押權與台灣土地銀行，則善意信賴系
    爭停車位專用權轉讓之台灣土地銀行，及善意信賴系爭停車
    位專用權已隨同系爭房地設定抵押且亦隨同拍賣之被上訴人
    ，既無可得而知前手是否並無處分權之情，依前述善意受讓
    之法理，其對法院拍賣之系爭房地包含系爭停車位專用權之
    信賴，自應受法律之保護。則其因拍賣取得系爭房地之所有
    權時，自應同時取得依分管契約所約定之系爭停車位之專用
    權。
  3.綜上，被上訴人既已取得系爭房地之所有權及系爭停車位之
    專用權，參照前揭說明，其對於系爭停車位具專有使用之權
    能，即得排除他人無權占用。
  (二)上訴人是否有占有使用系爭停車位之合法權源？
    上訴人雖抗辯其為「陸發雄獅No.1」大廈餘屋之實質上所有
    人，系爭停車位專用權亦為其所有等語。然查系爭停車位依
    分管契約約定之專用權為被上訴人連同系爭房地所取得，已
    如前述，上訴人之前開抗辯即無可採。又上訴人並未主張並
    舉證證明其就系爭停車位之占有使用，有何其他占有權源足
    資對抗被上訴人，則被上訴人依民法第767 條之規定，主張
    上訴人及向上訴人租用系爭停車位之洪秀琴為無權占有，並
    訴請上訴人及洪秀琴返還系爭停車位，即屬有據。
  (三)上訴人能否依不當得利之規定，請求被上訴人返還系爭停車
    位之租金？
  1.按無法律上之原因而受利益，致他人受損害者，應返還其利
    益，民法第179 條前段定有明文。又物或權利之收益，除法
    律另有規定或當事人另有約定外，應歸屬於該物之所有人或
    該權利之權利人。如他人未經所有人或權利人之同意，自該
    物或權利取得收益，即係侵害應歸屬於他人之利益（權益歸
    屬侵害說），應負不當得利之返還責任。
  2.查被上訴人係於93年9 月13日經本院核發權利移轉證書，取
    得系爭房地之所有權及系爭停車位之專用權，業如前述。是
    自同日起，系爭停車位之收益即應歸屬於被上訴人。被上訴
    人主張：上訴人自該日起，按月仍自洪秀琴收取系爭停車位
    之租金2,000 元等情，既為上訴人所自認，自堪信為真實。
    上訴人所取得每月租金2,000 元之收益，係侵害應歸屬於被
    上訴人之利益，並致被上訴人受有租金權益歸屬之損害。上
    訴人取得上開租金，係基於其與洪秀琴間之租賃契約，依債
    之相對性原則，上訴人亦僅能以該租賃契約對承租人洪秀琴
    有所主張，不能執該租賃契約作為對被上訴人主張取得租金
    之法律上原因。則被上訴人依民法第179 條前段不當得利之
    法律關係，請求上訴人返還自93年9 月13日起，至返還系爭
    停車位止（即至95年12月20日因原判決假執行而點交系爭停
    車位之日止），每月租金2,000 元等情，洵屬有據，應予准
    許。
六、綜上所述，被上訴人依據民法第767 條所有物返還請求權之
    法律關係，請求上訴人將系爭停車位騰空交還被上訴人，及
    依據民法第179 條不當得利之法律關係，請求上訴人自93年
    9 月13日起至返還系爭停車位之日即95年12月20日止按月給
    付2,000 元予被上訴人，均有理由，應予准許。原審為被上
    訴人勝訴之判決，理由雖有不同，然其結論並無不當。上訴
    意旨指摘原判決不當，求予廢棄改判，為無理由，應予駁回
    。
七、本件事證已臻明確，兩造其餘攻擊防禦方法，核與本件判決
    結果無影響，爰不逐一論述，併此敘明。
八、結論：本件上訴為無理由，依民事訴訟法第436 條之1 第3
    項、第449 條第2 項、第1 項、第78條，判決如主文。
中    華    民    國    97    年    1     月    2     日
            民事第五庭審判長法  官  林玉心
                            法  官  林勇如
                            法  官  葉啟洲
正本係照原本作成。
本判決不得上訴。
中    華    民    國    97    年    1     月    2     日
                            書記官  吳慕瑩


司法院資訊處製作；財團法人民間司法改革基金會備份。
